臺灣高等法院刑事判決　　　　　　　　99年度金上訴字第44號
上　訴　人　臺灣板橋地方法院檢察署檢察官
被　　　告　陳五常
選任辯護人　陳錦隆律師
　　　　　　陳維鈞律師
被　　　告　鄧炳成
選任辯護人　連復淇律師（送達代收人）
被　　　告　林聯珠
選任辯護人　張冀明律師
　　　　　　周書帆律師
上列上訴人因證券交易法案件，不服臺灣板橋地方法院98年度金
訴字第7號，中華民國99年7月29日第一審判決（起訴案號：臺灣
板橋地方法院檢察署97年度偵字第1814號），提起上訴，本院判
決如下：
    主  文
上訴駁回。
    理  由
一、公訴意旨略以：被告陳五常係股票上櫃之宏易精密工業股份
    有限公司（址設臺北縣林口鄉工二工業區○○路1號，下稱
    宏易公司）董事長，被告鄧炳成（馬來西亞籍）於民國90年
    9月1日至93年8月31日期間擔任宏易公司執行長，被告林聯
    珠係陳五常之特別助理。宏易公司股價於91年8月1日自每股
    收盤價新臺幣（下同）47.5元持續下跌至同年10月8日最低
    價格每股收盤價15元，跌幅達68%，詎被告陳五常、鄧炳成
    及林聯珠共同意圖抬高宏易公司在集中交易市場之股票交易
    價格，竟以宏易公司併購鄧炳成等人持有馬來西亞之ORCADE
    SIGN（應係新加坡歐卡科技股份有限公司〔OrcaTechnology
     Co.Ltd.〕，下稱歐卡科技公司；起訴書誤載另外一家「歐
    卡設計公司」，詳後述〕股份所支付之8,000萬元股金作為
    炒股資金，陸續將部分約6,000萬資金轉匯回國內以被告鄧
    炳成、林聯珠及不知情之張雅琴（鄧炳成使用之帳戶）帳戶
    買進宏易公司股票，再由被告陳五常、鄧炳成以員工配股為
    由，商請不知情員工徐瑞民提供帳戶自集中交易市場購入宏
    易公司股票使用，徐瑞民乃商得不知情之彭陳玉茶（為徐瑞
    民岳母）同意後，由被告林聯珠協助彭陳玉茶於91年10月8
    日在元大京華證券股份有限公司板橋分公司開設第11458-7
    號股票帳戶（下稱：元京證券板橋分公司，股款交割帳戶為
    國泰世華商業銀行後埔分行帳號：000-00-0000000）。被告
    陳五常及鄧炳成即委由被告林聯珠負責自91年10月9日起至
    11月15日止，委託不知情之營業員侯誼安（原名侯儀青、以
    下仍稱侯儀青）以上開彭陳玉茶股票帳戶，自集中交易市場
    逐日連續以高價買入宏易公司股票，意圖抬高該公司股價，
    其中於91年10月9日、11日、18日、21日、22日、23日、24
    日、25日、28日、29日、31日、11月1日、4日、7日及12 日
    等15個營業日，有成交買進之成交量大於該股當日成交量
    20%以上（最低為21.05%，最高達58.82%）之情形，欲圖以
    大量買進之方式影響股價。又其中於91年10月9日、18日、
    21日、25日、29日、31日、11月7日、12日及15日等9個營業
    日，有逐日連續以高於委託當時之揭示成交價格買入宏易公
    司股票，以抬高並直接影響該股票於證券商營業處所成交價
    格之情形。宏易公司股票因上述操縱行為，使股價自91年10
    月9日起持續上漲至12月31日止開始下跌，查核期間（91年
    10月9日至12月31日）自期初91年10月9日收市價16元（當日
    漲幅達6.67 %），持續上漲至期末12月31日收市價為44元（
    當日漲幅達0.46%），共計上漲28元，其漲幅達175%，最高
    價為12月20日之47.40元，最低為10月9日之16元，高低差幅
    為196.25 %。被告陳五常等3人以上述手法自91年10月8日宏
    易公司股價每股15元抬高至11月15日每股31元後，被告林聯
    珠再依被告陳五常、鄧炳成指示將其台鳳證券股份有限公司
    帳戶及張雅琴元京證券板橋分公司帳戶所購入之宏易公司股
    票，分別於91年11月13日起及91年12月5日起陸續委託不知
    情之營業員侯儀青賣出牟利，又彭陳玉茶、林聯珠及張雅琴
    3帳戶自91年10月9日至92年4月25日共計買進宏易公司股票
    1,683張，賣出844張，已實現獲利約1,347萬240元。嗣宏易
    公司股票交易於91年11月11日、12日、13日、25日及27日等
    5個營業日因漲幅異常達財團法人中華民國證券櫃檯買賣中
    心（下稱櫃買中心）公布注意交易資訊，案經法務部調查局
    臺北縣調查站（下稱臺北縣調查站）移送偵辦，因認陳五常
    等3人共同違反修正前證券交易法第155條第1項第4款對於在
    證券交易所上市之有價證券，不得有意圖抬高集中市場某種
    有價證券之交易價格，以他人名義，對該有價證券，連續以
    高價買入或以低價賣出行為之規定，涉犯同法第171條第1項
    第1款之罪嫌。
二、公訴意旨認定被告陳五常、鄧炳成、林聯珠等3人有上開共
    同違反證券交易法第155條第1項第4款之意圖抬高證券交易
    價格而為連續高價買入宏易公司股票之犯嫌，無非以(一)、被
    告陳五常、鄧炳成、林聯珠於調查站及偵查中之供述。證人
    徐瑞民、張雅琴、侯儀青於調查站及偵查中之證述。(二)、櫃
    買中心網站宏易公司股票91年8月1日至同年12月31日成交資
    訊查詢資料乙份。(三)、櫃買中心92年10月29日（92）證櫃交
    字第31635號函及檢附之宏易精密工業股份有限公司股票交
    易分析意見書及附件（一至十四）影本乙份；財團法人中華
    民國證券櫃檯買賣中心製作之特定證券投資人成交價格影響
    表及投資人委託成交對應表影本各乙份。(四)、被告林聯珠台
    鳳證券第13993-6號股票帳戶之開戶資料、股票交易對帳單
    及國泰世華商業銀行館前分行第000000000000號股款交割帳
    戶交易明細影本各乙份。(五)、張雅琴元京證券板橋分公司第
    11076-9號股票帳戶之開戶資料、股票交易對帳單及國泰世
    華商業銀行後埔分行第000000000000號股款交割帳戶交易明
    細影本各乙份。(六)、彭陳玉茶元京證券板橋分公司第1145
    8-7號股票帳戶之開戶資料、股票交易對帳單及國泰世華商
    業銀行後埔分行第000000000000號股款交割帳戶交易明細影
    本。(七)、被告鄧炳成元京證券板橋分公司第989C0000000號
    股票帳戶交易對帳單及國泰世華商業銀行後埔分行第000000
    000000號股款交割帳戶交易明細影本各乙份。(八)、臺北縣調
    查站製作之宏易公司股票炒作案投資人相關資料彙整表乙份
    ；林聯珠、張雅琴、彭陳玉茶投資集團買進宏易股票情形表
    乙份；林聯珠、張雅琴及彭陳玉茶股款交割帳戶資金往來情
    形表及帳戶交易傳票等件為主要論據。
三、訊據被告陳五常、鄧炳成、林聯珠三人均坦承於上開期間，
    陳五常係擔任宏易公司董事長，鄧炳成係該公司執行長，林
    聯珠係陳五常之特別助理，陳五常、鄧炳成有指示林聯珠於
    上開期間購買上開股票之事實，惟堅決否認有何公訴人所指
    意圖抬高證券交易價格而為連續高價買入宏易公司股票犯行
    ，並辯稱如下：(1)、被告陳五常辯稱：伊當時係以6千萬元
    購買鄧炳成所經營之歐卡公司的8成股份，再用2,300萬元購
    買歐卡公司其餘2成股份，併購歐卡公司時，有跟鄧炳成約
    定，由鄧炳成匯回6千萬元購買宏易公司3,300仟股票並交給
    鄧炳成的工作團隊，如果不足3,300仟股的股票，伊會負責
    補足，當時伊將存摺、印章交給林聯珠，讓她幫忙處理此事
    ，當時因為有此合作方案，才會購買宏易公司股票，伊沒有
    炒作宏易公司的股票，而在起訴書所指的期間伊有賣189仟
    股的股票，係伊個人需用資金才賣股票，與鄧炳成買股票一
    事無關，不是故意去買股票拉抬價格再賣出等語。(2)、被告
    鄧炳成辯稱：伊於82、83年間投資33%比例的資本至友人GOO
    YOCK TEE（中文譯名吳育智）在馬來西亞之歐卡設計公司，
    並歷任設計經理、總經理等職，約於89年底或90年初間進入
    宏易公司擔任執行長，而於93年3、4月間離開宏易公司，伊
    是以技術入股方式投資歐卡設計公司，當初吳育智答應給伊
    33%比例的股權，並承諾會分配該公司營業利益給伊，歐卡
    設計公司主要之股東有吳育智（投資比例約為34%）、伊及
    黃貴明（英文名字LUFFER WONG），於西元2000年底或2001
    年初間，歐卡設計公司經台灣的宏易公司合併，以約6千萬
    元之金額併購歐卡設計公司近80％比例的股權，宏易公司董
    事長陳五常乃邀伊至宏易公司擔任執行長並負責此項業務，
    伊為了確保伊在馬來西亞經營團隊的權益，於是伊與陳五常
    討論之後，雙方決定由伊以前述合併資金6千萬元匯回台灣
    購買宏易公司股票，陳五常答應給伊團隊3300張股票，若前
    述伊所匯回之6千萬元不足購得3,300張宏易公司股票時，陳
    五常承諾他會設法購入以補足3,300張；伊印象中沒有買足
    3,300張，後來宏易公司也有配發增資股票給伊及伊所屬馬
    來西亞經營團隊，至於伊所匯入之6千萬資金無法購足3,300
    張股票之部分，則由陳五常籌資並委由林聯珠以這三個帳戶
    買入，因為要配發給伊及伊所屬經營團隊之宏易公司股票必
    須存入伊所能掌握的這3個帳戶才有保障，陳五常答應給伊
    團隊的宏易公司股票，自前述3個帳戶購入後係約定分三年
    及依一定比例陸續配發給伊團隊，林聯珠有伊團隊每人配股
    明細，伊團隊逐年配得宏易公司股票後即有處分權利，要賣
    出時都是由經營團隊的員工將要賣出之張數告知馬來西亞廠
    的人事員工JENNIFER TAN，再由JENNIFER TAN傳送電子郵件
    告知林聯珠，再由林聯珠參照伊團隊每人配股明細後，確定
    該員工確有配股及處分權限時，林聯珠就會自上述3 個買入
    之帳戶賣出宏易公司股票，在伊任職宏易公司執行長期間，
    伊個人大約取得6、700張宏易公司股票，任職的期間僅零星
    委由林聯珠賣出少部分，其餘的部分是伊離開宏易公司後才
    賣出，離職後伊也同時受託將伊馬來西亞經營團隊成員所配
    發得的宏易公司股票全數賣出，整個經營團隊賣出宏易公司
    股票所得金額約1千多萬元，印象中當時在上述3個帳戶所剩
    的宏易公司股票約有1,000張，每股金額大約只有6至8元，
    整體來看是有虧損的，前述之6千萬元應該是匯入伊個人在
    台灣地區開設之股款交割帳戶內，並委請林聯珠買入宏易公
    司股票，因為伊是宏易公司執行長，依台灣證券交易之規定
    ，伊每日賣出股票之數目需受不得超過9張之限制，超過部
    分必須要向主管機關申報，而且伊身為執行長，若常賣出股
    票會影響投資人對公司之信心，因此為了方便馬來西亞經營
    團隊的員工可以賣出宏易公司股票之情形下，才會再以張雅
    琴及林聯珠帳戶買賣宏易公司股票，伊交給林聯珠保管股票
    帳戶時，只授權她在與前述買進宏易公司股票有關之範圍內
    調度資金進出，伊不會特別去要求每一筆資金之動支都要向
    伊報告，但林聯珠都會向伊報告買入股票之情形，伊沒有意
    圖要炒作宏易公司的股票等語。(3)、被告林聯珠辯稱：伊在
    台鳳證券公司開設之股票投資帳戶，於91年10月8日至12月
    31 日期間，除買賣宏易公司股票外，並無買賣其他股票，
    此等交割股款來源是陳五常，賣掉股票的股款是匯到陳五常
    台企銀行林口分行及寶華銀行林口分行帳戶中，伊跟彭陳玉
    茶及張雅琴2人見過面，彭陳玉茶是另一位董事徐瑞民的人
    頭帳戶，張雅琴是宏易公司執行長鄧炳成的人頭戶，是徐瑞
    民跟鄧炳成自己去找的，伊有使用彭陳玉茶及張雅琴2人之
    股票投資帳戶下單買賣股票，伊依據徐瑞民的指示以彭陳玉
    茶的帳戶進行買賣，也依據鄧炳成的指示以張雅琴帳戶買賣
    股票；本件元大京華證券板橋分公司彭陳玉茶11458-7股票
    投資帳戶開戶資料及90年1月1日至92年12月31日之交易明細
    表中，所有買進宏易公司的股票都是伊依據陳五常及鄧炳成
    的指示，賣出宏易公司股票的部分則是由技術人員請伊幫忙
    賣出，陳五常及鄧炳成2人除指示伊買入宏易公司股票外，
    沒有指示伊賣出宏易公司股票，伊確定彭陳玉茶帳戶賣出宏
    易公司股票都是伊依技術人員指示而賣出，陳五常跟鄧炳成
    都沒有要求伊賣出，伊都是依照鄧炳成跟陳五常的指示來買
    賣股票，因為當時宏易公司的成交量很小，而當時鄧炳成馬
    來西亞的團隊要買進股票，所以不論當時的股價，故只要一
    成交，就很容易影響股價波動，鄧炳成跟陳五常指示伊買入
    宏易公司股票沒有限定買入的價格，他們都要伊有多少收多
    少，只要有持股數就好，不論成交金額，鄧炳成跟陳五常他
    們交由伊全權負責，伊自行決定買入的價格，所以伊看到股
    價低時伊就買進，因此每天買入的股數跟金額都是由伊決定
    ，伊是根據陳五常跟鄧炳成給的錢來買，如果錢不夠就不買
    ，所以不會違約交割，買完以後再向他們回報買入的股數，
    若是買進的股數不夠會請他們再補資金；伊買賣宏易公司的
    股票，不是為了要抬高股價，當時的目的是為了幫鄧炳成籌
    措3,300張股票，當時鄧炳成加入公司時，宏易公司股票為
    10 幾元，當時估計宏易公司股票股價，6千萬元應該可以買
    足3,300張宏易公司股票，但是因為不是一次買足，而當時
    股票的股價一直波動，才沒有買到3,300張股票，伊分次購
    買股票，是因為市場股票量沒有那麼大，而且避免把價格提
    高，是直接用市場價格購買，伊買賣股票時都向陳五常報告
    進度及方向，至於每天買到多少張或成交多少金額並沒有詳
    細告知等語。
四、被告陳五常、鄧炳成委由被告林聯珠負責自91年10月9日起
    至同年11月15日止，委託不知情之營業員侯儀青以徐瑞民岳
    母彭陳玉茶之上開股票帳戶，委託買進如附表所示宏易公司
    股票等情，業據被告陳五常等3人於調查站、偵查及本院審
    理中供述甚詳，核與證人徐瑞民於調詢、偵查及本院審理中
    （調查局卷第90-96頁、偵卷第276-285頁、原審卷一第237
    至256頁）、證人侯儀青偵查中（偵卷第276-285頁）所證述
    情節大致相符；並有彭陳玉茶元京證券板橋分公司第11458-
    7號股票帳戶之開戶資料、股票交易對帳單及國泰世華商業
    銀行後埔分行第000000000000號股款交割帳戶交易明細影本
    各乙份在卷可憑（調查局卷附件一第86、87、97-102、258-
    279頁）。綜上，被告陳五常等三人確有使用附表所示彭陳
    玉茶之股票帳戶買進宏易公司股票之情事。
五、被告陳五常等三人並無提供炒股資金之情事：
  (一)本件宏易公司為穩定接單來源及創造投資利得，於90年10月
    25日以6千萬元購買新加坡歐卡科技公司（起訴書誤載馬來
    西亞之ORCADESIGN公司）80%股權，另於91年11月2日以2千3
    百萬元購買歐卡科技公司20%股權，併購款項先後匯入歐卡
    科技公司股東吳育智所指定之銀行帳戶等情；業據證人吳育
    智、宏易公司財務長戴國鐘於原審證述甚詳（原審卷一99年
    5月27日審判筆錄）；復有宏易公司投資案評估表2紙、投資
    評估報告及投資案評估投資建議報告各1份、交通銀行桃園
    分行賣匯水單2張（受款人皆係吳育智；其中1張匯款金額為
    美金1,735,000元，匯率為34.51，折合新台幣為59,874,850
    元；另1張匯款金額為美金660,577.86元，匯率為34.818，
    折合新台幣為23,000,000元）在卷可稽（調查局卷附件一第
    23至43頁）；堪認宏易公司確有匯款上開金額，用以併購歐
    卡科技公司全部股權之事實。
  (二)證人吳育智另於原審99年5月27日審理中證稱：我是歐卡科
    技公司及歐卡設計公司的股東，歐卡科技及歐卡設計公司的
    股東成員主要是我、鄧炳成還有另外一位姓黃的三位主要股
    東，兩家公司股東都一樣，兩家歐卡公司是我和鄧炳成在負
    責主要的經營和決策，我知道宏易公司在2001年，也就是民
    國90年的時候，用新台幣約6千萬元去購買我們歐卡（科技
    ）公司80%的股權，我也知道後來91年11月份的時候，宏易
    公司又買下歐卡（科技）公司剩下20%的股權，這個錢後來
    都有匯到我們歐卡公司，在2001年時，也就是宏易公司第一
    次跟我們購買80%的股權時，宏易公司有聘請鄧炳成到台灣
    宏易公司擔任執行長，當時我在馬來西亞，負責馬來西亞的
    設計團隊，我還是留在馬來西亞歐卡公司，那邊的業務都是
    由我來負責，歐卡公司主要負責承接設計與研發那段的業務
    ，也就是歐卡是在馬來西亞、新加坡做設計與研發，之後再
    轉到宏易來作生產，所以主要很多像惠普的案子都是從新加
    坡那邊接的案子，那在新加坡與馬來西亞的案子是由我來處
    理，宏易購買歐卡公司80%的股權的6千萬元，宏易公司董事
    長陳五常有跟鄧炳成協商，希望能去購買宏易公司的股票，
    因為歐卡公司與宏易公司合併後，可以一起創造更好的未來
    ，所以購買歐卡股份的金額，我跟鄧炳成的意見都是要擁有
    宏易的股票，因為鄧炳成當宏易公司執行長，我們認為宏易
    的未來會更好，我知道當時鄧炳成與陳五常有協議，說大概
    要給我們這個團隊3,300張宏易公司的股票，這個部分當時
    是由鄧炳成與陳董事長接洽，當時我們用6千萬元去購買宏
    易公司的股票，我們購買股票完後分配的對象，主要是原有
    的股東，還有我們一些馬來西亞的員工，鄧炳成在要買股票
    的時候，都有經過我們歐卡公司全體股東的同意，鄧炳成要
    如何執行6千多萬元宏易公司股票的程序，細節我不是很清
    楚，不過我知道將會是放在鄧炳成名下，還有可能他另外一
    個朋友的名下，我們股東或技術團隊沒有確實的一個時間要
    求鄧炳成說，大概多久的時間內要買足這些股票，但那時候
    大概也知道要盡快在短時間內大概2、3個月內，買的股票是
    放在鄧炳成帳戶，還有另外一位是鄧炳成自己去安排的，聽
    說是張雅琴，我不認識張雅琴，主要那時候以我的認知是說
    ，我們外國人要擁有股票也是比較麻煩，所以我就同意鄧炳
    成就放在他名下，至於放在張雅琴的名下，主要是有一些我
    們分發技術股比較小的數額，我們會答應他們可以隨時買賣
    ，因為據我所知鄧炳成是執行長，他的股票就不能隨意的交
    易，所以就要放在張雅琴的名下；歐卡（設計）公司後來還
    有匯了1千4百萬元到台灣彭陳玉茶的帳戶內，是為了要幫徐
    瑞民他們買股票，有這個想法是因為我們認為掃描儀的發展
    空間，所以把徐瑞民團隊招攬進來對宏易公司會有幫助，我
    們那時候的想法就是認為說，如果可以透過把這個錢匯到台
    灣來，然後買股票給徐瑞民，就可以幫助宏易公司的業績往
    上跑，這個想法主要是鄧炳成跟我這裡有商量過，我們兩個
    都有這個想法，我們有跟我們的主要股東討論，歐卡公司的
    股東都知道這件事情，歐卡公司只有三個大股東，我、還有
    一位姓黃的，另外那位則基本上是讓我們兩個做決定；民國
    90年，也就是2001年併購的時候，當時那6千萬元的資金我
    都匯回來給鄧炳成，我收到之後隔兩天就匯回來了，是在
    2001年，後來這筆錢的用途，就是為了我們歐卡公司購買宏
    易公司3,300張股票；我剛提到的6千萬元的資金是宏易公司
    購買歐卡科技公司八成股份的款項；其實歐卡公司有分兩間
    公司，一間是歐卡科技公司，一間是歐卡設計公司，歐卡科
    技公司第一次交易是80%的股權，隔年再交易第二次20%的股
    權，所以是同一筆歐卡科技公司交易的款項，第一年是6千
    多萬元，第二年是2千萬元左右，還有剛剛講的1千4百萬，
    是購買歐卡設計公司的股權，總共有三筆款項，款項的來源
    都是宏易公司支付的；當時鄧炳成先生跟我提到徐瑞民先生
    要技術入股這件事情的細節，我不是很清楚，我知道就是用
    後面那兩筆2千萬元及1千4百萬元，來買這些股票給徐瑞民
    的團隊，我將錢匯回台灣之後，那兩筆錢實際上支出的情形
    我不清楚，我沒有過問，我相信鄧炳成會去處理的等語（原
    審卷一第267-278頁）。核與證人徐瑞民、陳瑞民（徐瑞民
    技術團隊成員）於原審99年5月27日審理時所證述情節大致
    相符（原審卷一第236-262頁）；復有吳育智自新加坡電匯
    美金1,735,000元（折合新台幣為59,717,700元）至鄧炳成
    國泰世華銀行後埔分行帳號000-00-0000000之國泰世華銀行
    後埔分行電匯單1紙在卷可參（偵卷第314頁）。
  (三)綜上，本件宏易公司於90、91年間，因併購歐卡科技公司及
    歐卡設計公司股權，確曾先後匯款3次（新臺幣59,874,850
    元、2千3百萬元、1千4百萬元）至歐卡科技（設計）公司股
    東吳育智之銀行帳戶內，嗣吳育智與鄧炳成認宏易公司之前
    景看好，且須以宏易公司股票作為支付徐瑞民技術團隊之報
    酬，吳育智與鄧炳成得到歐卡科技（設計）公司其餘股東同
    意後，遂將宏易公司支付之全部併購款項，轉匯至鄧炳成之
    上開帳戶內，並由鄧炳成購買宏易公司的股票。是公訴意旨
    認被告陳五常等3人先將支付歐卡科技（設計）公司之8千萬
    元匯出國外作為炒股資金，而陸續將部分約6千萬資金轉匯
    回國內，作為支付買進宏易公司股票之用途一節，顯屬誤會
    。
六、被告陳五常等3人於91年10月9日、11日、18日、21日、22
    日、23日、24日、25日、28日、29日、31日、11月1日、4
    日、7日及12日等15個營業日，並無成交買進宏易公司股票
    之成交量大於該股當日成交量20%以上之意圖：
  (一)證券交易法第155條第1項第4款「主觀意圖」（意圖抬高或
    壓低集中交易市場某種有價證券之交易價格）之認定，實
    務上多以被告買賣股票的相關事證加以認定（參股市遊戲規
    則─最新證券交易法解析第662至663頁，賴英照著，2009年
    10月再版，元照出版），例如：1.短期內（同一日、數日或
    數月間）連續大量買賣特定股票，其成交量、值佔當日該股
    票總成交值相當高的比率（10%至95%間）。2.利用人頭戶或
    子公司，以相對委託（matched order）、沖洗買賣（wash
    sale）或其他方式，連續大量買賣股票，製造交易熱絡的假
    象。3.以高於平均買價、接近最高買價或以當日最高價格為
    限價委託，將股票維持一定的價位，並逐步提高委託買進價
    格以拉抬股價，然後於收盤前以漲停價委託買進（拉尾盤）
    ，進一步拉高股價。4.選擇冷門股或小型股炒作，或雖非冷
    門股，但股價因炒作行為明顯變動，漲跌幅度遠超過大盤指
    數；如於股價拉高後伺機賣出獲取暴利，被告的「意圖」更
    為明顯。5.在特定期間內，綜合運用各種方法，製造特定股
    票交易熱絡的表象，炒高股價。
  (二)證券市場的主要功能之一，在於形成證券的公平價格，自由
    市場中，有價證券的交易，應由買方和賣方本於充足而正確
    的資訊，形成對證券價值的體認，因而產生一定的供需關係
    ，據以決定買賣價格；又投資人欲購買多少股票，厥屬自由
    權利，且其購買時尚未收盤，盤中尚無從知悉收盤後其買賣
    股票之百分比；而股票成交量差別性甚大，集中市場之某些
    「飆股」或「大型股」，因其股本龐大，每日成交量往往數
    萬仟股（即數萬張），個別投資人買賣所佔百分比甚小，但
    若「小型股」或店頭市場之股票，因其股本小或交易量少，
    有時投資人單日買入數張，即佔百分之百，故客觀情形之單
    日買賣百分比評斷，應僅係供審酌行為人有無抬高或壓低交
    易市場價格意圖之參考，非可據為審斷其有操縱行為主觀違
    法要件之唯一依憑。
  (三)本件起訴書雖指稱被告陳五常等3人於91年10月9日、11日、
    18日、21日、22日、23日、24日、25日、28日、29日、31日
    、11月1日、4日、7日及12日等15個營業日，買進宏易公司
    股票時，買進股票之成交量大於該股當日成交量20%以上（
    最低為21.05%，最高達58.82%），而達到櫃買中心監視報告
    函送偵辦標準之情形；惟就上開被告陳五常等3人買進宏易
    公司股票之時點觀之，宏易公司股票於91年10月8日起至同
    年12月31日止，每日成交量大多為數百張，最少56張、最多
    亦僅1,457張（調查局卷附件二第682至691頁「投資人或集
    團交易明細表」）。由此可見，該個股之交易量小、流通性
    低。且櫃買中心亦向原審函復稱：上櫃股票之交易，若該股
    票之成交量少，投資人買賣數量大時，自然容易到達該日成
    交量的20%以上；又以成交買進或賣出之成交量大於該有價
    證券成交量之20%以上，尚無任何依據，僅臚列供司法機關
    參考等語（原審卷一第167頁背面，財團法人中華民國證券
    櫃檯買賣中心99年1月25日證櫃交字第0980032035號函）。
    故本件自不能僅以被告陳五常等3人於上開期日買進宏易公
    司股票之成交量，有部分達於櫃買中心之移送標準，即推測
    其等必有連續以高價操縱宏易公司股票價格之意圖。
七、被告陳五常等3人於91年10月9日、18日、21日、25日、29
    日、31日、11月7日、12日及15日等9個營業日，並無逐日連
    續以高於委託當時之揭示成交價格買入宏易公司股票之情形
    ：
  (一)按依民國93年4月28日修正前證券交易法第155條第2項、第1
    項第4款規定，對於在證券商營業處所買賣之有價證券，不
    得有意圖抬高或壓低櫃檯買賣市場某種有價證券之交易價格
    ，自行或以他人名義，對該有價證券連續以高價買入或以低
    價賣出之行為，違反者，應依同法第171條第1項第1款規定
    論處，其目的係在使有價證券之價格能在自由市場正常供需
    競價下產生，避免遭受特定人操縱，以維持證券價格之自由
    化，而維護投資大眾之利益，故必行為人主觀上有影響或操
    縱股票市場行情，以謀取不法利益之意圖，客觀上有對於某
    種有價證券連續以高價買入或低價賣出之行為，始克成立（
    最高法院98年度台上字第1135號判決參照）。次按該條文所
    稱「連續」，係指多次而言；「高價」則指「在一段期間內
    ，逐日以高於委託當時揭示價、接近當日漲停參考價價格或
    以當日漲停參考價之價格委託買進」而言（最高法院97年度
    台上字第2171號判決參照）。又按所謂「連續以高價買入」
    是指一日多次或連續二日以上，買進時是掛高價買入，不是
    用當時的成交價，亦即以高於委託當時揭示價或接近當天漲
    停參考價或用當天漲停參考價去委託買進，而以高價委託買
    進會優先成交，就會影響當時的成交價而言。
  (二)我國目前股票交易制度，採價格優先、時間優先之電腦撮合
    方式，而依財團法人中華民國證券櫃檯買賣中心證券商營業
    處所買賣有價證券業務規則第35條規定，等價成交系統之成
    交方式，分為交易時間開始前與交易時間開始後等二種成交
    方式，其成交方式規定如下：
    (1)、交易時間開始前之買賣申報，依下列規定成交之：
      1.高於成交價格之買進申報與低於成交價格之賣出申報須
        全部滿足。
      2.與成交價格相同之一方須全部滿足。
      3.合乎1.、2.之價格有二個以上時，採接近當日參考價格
        之價格。但與成交價格相同之一方如未全部滿足時，該
        一方之買賣申報，依電腦隨機方式決定其交易之優先順
        序。
    (2)、交易時間開始前之買賣申報，按前款規定程序進行成交
        後，其未成交之買賣申報仍然有效，並依電腦隨機排列
        順序，併同交易時間開始後再輸入之買賣申報，再依左
        列規定成交之：
      1.按輸入時序，逐筆比較當時之最高買進與最低賣出申報
        價，當最高買進申報價不小於最低賣出申報價時，其成
        交價為該二申報價之較早輸入者。
      2.經前目成交程序後，如有一方之申報數量未完全成交者
        ，再比較當時之最高買進與最低賣出申報價，當最高買
        進申報價不小於最低賣出申報價時，其成交價為該二申
        報價之較早輸入者。
      3.重覆前目程序，直至當時之最高買進申報價小於最低賣
        出申報價或前款該一方之申報數量完全成交為止。但交
        易時間開始前之買賣申報價位與交易時間開始後之買賣
        申報價位相同時，以交易時間開始前之買賣申報優先成
        交之。前項交易時間開始後之買賣成交方式，於交易時
        間結束前一段時間彙集其所有買賣申報而撮合成交之價
        格為次日參考價，如未成交時，則以當日交易時間最後
        一次成交之價格為次日參考價。
  (三)本件起訴書中指稱逐日連續以高於委託當時成交價格買入宏
    易公司股票之9個營業日，其中於91年10月18日、21日、25
    日、29日、31日、91年11月12日（共計6日），當日委託情
    形並無高於前一盤揭示賣出價與買進價區間之情形（詳附表
    所示彭陳玉茶帳戶於91年10月9日至同年11月15日之全部委
    託買進情形）；另就其餘3日有高於委託當時揭示價之委託
    情形觀之（詳如附表所示，另參調查局卷附件二第737-757
    頁投資人委託成交對應表）：
    91年10月9日：
      分別於上午9時59分15秒、9時59分22秒及中午12時11分24
      秒曾以低於前一盤揭示價之委託價格13.95 及15.1元委託
      買進，惟該筆委託並未全部成交，故於中午12時22分52秒
      再次以接近前一盤揭示之賣出價15.5元委託買進10張並成
      交；於下午1時08分19秒，以前一盤揭示成交價15.7元委
      託買進，惟並無成交，故於下午1時10分12秒以高於前一
      盤賣出價16元再次委託買進50張並全部成交。
    91年11月7日：
      於上午8 時38分15秒，以高於前一日收盤價24.2元之價位
      25.8元委託買進200張，惟並未全部成交。至於前一日，
      即91年11月6日，曾於上午9時09分48秒，以前一盤揭示價
      24.2元委託買進50張，惟並無成交。
    91年11月15日：
      於上午8 時39分43秒曾以前一日收盤價之委託價格30.5元
      委託買進，惟並無成交；故於上午9時26分44秒，以高於
      前一盤揭示賣出價、買進價及成交價，以32元委託買進50
      張。
  (四)綜上，被告陳五常等3人於91年10月9日、18日、21日、25日
    、29日、31日、11月7日、12日及15日等9個營業日，顯無一
    日多次或連續二日以上，在一段期間內，以高於委託當時揭
    示價、接近當日漲停參考價價格或以當日漲停參考價之價格
    委託買進宏易公司股票之情形。是公訴意旨認定被告林聯珠
    買進上開宏易公司股票時，其中於91年10月9日、18日、21
    日、25日、29日、31日、11月7日、12日及15日等9個營業日
    ，有逐日連續以高於委託當時之揭示成交價格買入宏易公司
    票，以抬高並直接影響該股票於證券商營業處所成交價格一
    節，亦屬誤解。
八、公訴意旨另稱本件宏易公司股價自91年10月9日起持續上漲
    至12月31日止開始下跌，查核期間（91年10月9日至12月31
    日）自期初91年10月9日收市價16元（當日漲幅達6.67%），
    持續上漲至期末12月31日收市價為44元（當日漲幅達0.46%
    ），共計上漲28元，其漲幅達175%，最高價為12月20日之
    47.40元，最低為10月9日之16元，高低差幅為196.25%，因
    認被告陳五常等3人有於買進宏易公司股票時，涉嫌操縱宏
    易公司股價之行為。惟就卷附資料觀之，本件臺北縣調查站
    另就嫌疑人林上元涉嫌意圖抬高宏易公司股票部分，亦即林
    上元明知宏易公司股價於91年8月1日自每股收盤價47.5元持
    續下跌至同年10月8日最低價格每股收盤價15元，營運狀況
    不佳，業績衰退等情，竟意圖抬高宏易公司在集中交易市場
    之股票交易價格，使用其本人之股票帳戶，於91年11月12日
    至12月27日間，指示不知情營業員鄭蓓珍下單，逐日連續以
    高價買入宏易公司股票，以抬高該公司股價，其中91年11月
    13日、18日、19日、21日、22日及12月11日等6個營業日，
    有成交買進之成交量大於該股當日成交量之20%以上（最低
    為20.66%，最高達55.38%）之情形，欲圖以大量買進之方式
    影響股價；又其中之91年11月13日、18日、19日、21日、22
    日、12月2日、11日、12日及23日等9個營業日，有逐日連續
    以高於委託當時之揭示成交價格買入宏易公司股票，已抬高
    並直接影響該股票於證券商營業處所成交價格之情形，宏易
    公司股票因上述操縱行為，使股價自91年10月9日起持續上
    漲至12月31日止開始下跌，查核期間（91年10月9日至12月
    31日）自期初91年10月9日收市價16元（當日漲幅達6.67%
    ），持續上漲至期末12月31日收市價為44元（當日漲幅達
    0.46 %），共計上漲28元，其漲幅達175 %，最高價為12月
    20日之47.40元，最低為10月9日之16元，高低差幅為196.25
    %等情，而林上元涉嫌意圖抬高宏易公司股票部分，業經原
    審法院於98年9月18日以98年度訴字第210號判處林上元有期
    徒刑10月，減為有期徒刑5月，緩刑3年，並應向公庫支付新
    臺幣20萬元，及向檢察官指定之公益團體、地方自治團體或
    社區提供100小時之義務勞務，並於緩刑期間付保護管束確
    定等情，有該判決書一份在卷可稽。就林上元涉犯上開操縱
    宏易公司股價犯行，亦無積極證據證明被告陳五常等三人與
    林上元有何犯意聯絡及行為分擔。是本件自不得以林上元於
    上開期間，涉犯意圖抬高宏易公司股票交易價格而連續高價
    買入宏易公司股票等犯行，而反推被告陳五常等3人於91年
    10月9日起至11月15日止買進宏易公司股票之際，渠等皆涉
    有嫌操縱宏易公司股價之行為。
九、公訴意旨被告陳五常等3人以上述手法自91年10月8日將宏易
    公司股價每股15元抬高至11月15日每股31元後，林聯珠再依
    陳五常、鄧炳成指示，分別於91年11月13日起及91年12月5
    日起將宏易公司股票賣出牟利；又彭陳玉茶、林聯珠及張雅
    琴3帳戶自91年10月9日至92年4月25日共計買進宏易公司股
    票1,683張，賣出844張，已實現獲利約1,347萬240元，而有
    不正常之獲利情形。惟查：
  (一)按操縱股價之行為人會用「連續以高價買入」特定股票之手
    法，目的在於為了藉機拉抬股價後，而順勢賣出牟利，通常
    會在某一時間，同時大量買入再大量賣出，藉以吸引散戶入
    場，若是已間隔數個月，市場上散戶早已出場，便無獲利之
    機會。而經核對調查局卷附被告陳五常、鄧炳成所使用之上
    開張雅琴、彭陳玉茶及林聯珠等三人之帳戶資料（林聯珠帳
    戶部分見調查局卷附件一第231頁、本院卷第192頁背面-194
    頁櫃買中心回函。彭陳玉茶帳戶部分見調查局卷附件一第
    266-270頁。張雅琴帳戶部分見調查局卷附件一第245-248
    頁。）查知：於起訴書所指被告三人拉抬股價之查核期間91
    年10月9日至同年11月15日止之期間，僅彭陳玉茶上開證券
    帳戶有買進宏易公司股票；且彭陳玉茶之證券帳戶於該段期
    間內，就其買進之宏易公司股票，均無賣出之情形。而起訴
    書所指之91年10月9日至92年4月25日交易期間，林聯珠帳戶
    均無任何買入宏易公司股票交易紀錄，僅於91年10月11日至
    92年4月16日有陸續賣出189仟股；彭陳玉茶帳戶則僅於92
    年1月14日至92年4月22日有賣出20仟股；張雅琴帳戶則係自
    91年11月20日至92年3月14日，買進101仟股，自91年12月5
    日至92年4月16日，賣出635仟股。故林聯珠及張雅琴之上開
    證券帳戶，於起訴書指稱91年10月9日起至同年11月15日止
    之期間，均無於上開期日買進宏易公司股票之情形；且被告
    林聯珠於91年10月11日、13日、14日、15日雖以自己帳戶分
    別賣出宏易公司股票1張、30張、10張、19張，惟此4次之售
    股數額小量，亦無藉機賣出牟利之情形。又本件被告林聯珠
    依鄧炳成之指示，以彭陳玉茶帳戶於上開期間買進計1,582
    張宏易公司股票，直至92年1至5月間，僅以個位數之張數小
    額賣出3張、2張、1張、5張、8張、1張、5張，共計賣出25
    張，均無於股價高檔時大量出脫賣出之情形。
  (二)本件被告陳五常等三人如有「連續以高價買入」宏易公司股
    票，而藉機拉抬宏易公司股價之情形，理應於宏易公司股價
    於91年12月31日上漲至44元之際，即順勢全部脫手賣出牟利
    ，豈有91年10月11日、13日、14日、15日僅以林聯珠之上開
    證券帳戶先行賣出宏易公司股票1張、30張、10張、19張；
    且於91年10月9日至92年4月25日共計買進宏易公司股票1683
    張，而僅賣出部分宏易公司股票844張之理。又本件被告陳
    五常等3人此種買進、賣出宏易公司股票方式，反倒可證明
    被告陳五常等3人於上開時間買進宏易公司股票時，皆無抬
    高宏易公司股價之意圖甚明。
十、綜上所述，本件依公訴人所舉前揭證據，及法院調查審認結
    果，尚難認被告陳五常、鄧炳成、林聯珠等三人有公訴人所
    指之連續以高價買入宏易公司股票之行為，且無確實證據足
    以證明被告陳五常等三人買進上述宏易公司股票之方式係出
    於拉抬宏易公司股價之意圖。此外，復查無其他積極確切之
    證據足資認定被告陳五常等三人有何公訴人指訴之上開犯行
    ，並使本院形成確信，揆諸前開說明，被告陳五常、鄧炳成
    、林聯珠等三人被訴違反（修正前）證券交易法第171條第1
    項第1款、第155條第1項第4款之罪嫌，即屬不能證明，自均
    應為被告三人無罪之諭知。原審以被告二人被訴本案犯罪不
    能證明，均諭知無罪之判決，經核並無不合，檢察官上訴，
    為無理由，應予駁回。
據上論斷，應依刑事訴訟法第368條，判決如主文。
本案經檢察官陳昱旗到庭執行職務。
中    華    民    國   100    年    1     月    6     日
                  刑事第四庭審判長法  官  陳筱珮
                                  法  官  邱滋杉
                                  法  官  孫惠琳
以上正本證明與原本無異。
如不服本判決，應於收受送達後十日內向本院提出上訴書狀，其
未敘述上訴之理由者並得於提起上訴後十日內向本院補提理由書
（均須按他造當事人之人數附繕本）。「切勿逕送上級法院」。
                                  書記官  陳建邦
中    華    民    國   100    年    1     月    7     日